臺灣高等法院民事判決
109年度上字第273號
上  訴  人  張維學  
被 上訴 人  王志朗  
            黃文徹  
            陳穆村  
            羅仕杰  
共      同
訴訟代理人  黃國城律師
上列當事人間請求賠償等事件，上訴人對於中華民國108年12月1
3日臺灣新北地方法院108年度訴字第2855號判決提起上訴，本院
於109年6月30日言詞辯論終結，判決如下：
    主      文
上訴駁回。
第二審訴訟費用由上訴人負擔。
    事實及理由
一、上訴人主張：被上訴人王志朗、黃文徹、陳穆村、羅仕杰（
    下分稱其名，合稱被上訴人）分別為社團法人新北市獸醫師
    公會（下稱新北獸醫師公會）第15屆理事長、總幹事、常務
    監事及監事。伊於民國106年9月21日發現王志朗寄予新北市
    政府社會局之新北獸醫師公會100年8月25日第15屆第6次臨
    時理監事聯席會會議紀錄上記載「註：本次選舉之全部委託
    書由張維學於100年8月24日到會取走」等語（下稱系爭註記
    )，乃不實抹黑訊息，使伊評價受到貶損，而黃文徹為會議
    記錄人及記錄寄送人，陳穆村、羅仕杰就錯誤之會議記錄有
    故意不糾正之違背職務行為，均應負侵害伊名譽權之責，爰
    依民法第184條第1項前段、同條第2項、第195條第1項規定
    ，提起本件訴訟等語。並聲明：㈠王志朗、黃文徹應各賠償
    伊新臺幣（下同）18萬元，陳穆村、羅仕杰應各賠償伊8萬
    元，並自收到起訴狀繕本次日起至清償日止，按週年利率5%
    計算之利息。㈡被上訴人應共同具名將附件所示道歉啟事，
    刊登於新北獸醫師公會會刊。
二、被上訴人則以：系爭註記內容屬客觀事實，亦不影響會員代
    表選舉結果，伊等並無侵害上訴人名譽權等語，資為抗辯。
三、原審為上訴人全部敗訴之判決，上訴人不服，提起上訴，並
    聲明：㈠原判決廢棄。㈡王志朗、黃文徹應各賠償上訴人18萬
    元，陳穆村、羅仕杰應各賠償上訴人8萬元，並自收到起訴
    狀繕本次日起至清償日止，按週年利率5%計算之利息。㈢被
    上訴人應共同具名將附件所示道歉啟事，刊登於新北獸醫師
    公會會刊。被上訴人則答辯聲明：上訴駁回。
四、兩造不爭執事項：
　㈠新北獸醫師公會第15屆理事長為王志朗、總幹事為黃文徹、
    常務監事為陳穆村、監事為羅仕杰。
  ㈡王志朗於100年8月24日出具同意書將100年8月21日之代表選
    舉委託書交由上訴人保管。
  ㈢新北獸醫師公會於100年8月26日將第15屆第6次臨時理監事聯
    席會議記錄檢送新北市政府社會局所附會議記錄的第3頁選
    舉結果下方有系爭註記。
五、上訴人主張系爭註記不實，侵害其名譽權，被上訴人應負損
    害賠償之責等語，為被上訴人所否認，並以前詞置辯。茲就
    兩造爭點析述如下：
　㈠系爭註記是否侵害上訴人名譽權？
    ⒈按因故意或過失，不法侵害他人之權利者，負損害賠償責
      任。違反保護他人之法律，致生損害於他人者，負賠償責
      任。但能證明其行為無過失者，不在此限。民法第184條
      第1項前段、第2項分別定有明文。所謂故意係指行為人對
      於構成侵權行為之事實，明知並有意使其發生或預見其發
      生，而其發生並不違背其本意而言。次按不法侵害他人之
      身體、健康、名譽、自由、信用、隱私、貞操，或不法侵
      害其他人格法益而情節重大者，被害人雖非財產上之損害
      ，亦得請求賠償相當之金額，民法第195條第1項前段固有
      明文。惟名譽有無受損害，應以社會上對個人評價是否貶
      損作為判斷之依據，苟其行為足以使他人在社會上之評價
      受到貶損，不論其為故意或過失，均可構成侵權行為（最
      高法院108年度台上字第2309號判決意旨參照）。再按當
      事人主張有利於己之事實者，就其事實有舉證之責任，此
      觀民事訴訟法第277條本文規定自明。上訴人主張被上訴
      人侵害其名譽權，請求被上訴人賠償其所受損害乙節，既
      為被上訴人所否認，上訴人自應就被上訴人有不法侵害行
      為，致其受有損害之事實，負舉證之責。
　　⒉上訴人主張系爭註記會讓他人以為委託書係遭取走或未經
      同意取走等語，為被上訴人所否認，辯以取走就是拿走保
      管，沒有別的意思等語。查： 
　　　⑴系爭註記所載「本次選舉之全部委託書由張維學於100年
        8月24日到會取走」等語，核與上訴人自承：其於100年
        間擔任新北獸醫師公會理事兼法規會主任委員，100年8
        月24日接獲會員檢舉，有人代簽第16屆會員代表選舉委
        託書，其立即去新北獸醫師公會與王志朗一起檢查委託
        書，並向王志朗要求由其保管委託書等語（見原審卷第
        167頁至第168頁）相符，另王志朗亦於同日出具將委託
        書交由上訴人保管之同意書（見原審卷第57頁），則上
        訴人主張係於100年8月24日經王志朗出具同意書後始取
        走委託書乙情，堪信為真。　
　　　⑵又系爭註記所載「取走」乙詞，係敘述拿取某物離開之
        意，屬單純敘述事實過程之詞彙，並非意見之表達，亦
        無指摘上訴人係未經同意任意取走或強行取走委託書之
        用語，且內容並無不實，則系爭註記在客觀上無足推認
        有何指摘或隱喻上訴人係強行或任意取走委託書之情。
        況名譽有無受損害，應以社會上對其個人評價是否貶損
        作為判斷之依據，至於特定個人對於社會或他人就其人
        格價值評價之主觀感受或反應（主觀名譽），常因牽涉
        個人主觀而有差異，倘該行為對其個人社會客觀評價並
        無影響，仍不應認有侵害名譽之可言。是上訴人既未能
        提出具體事證證明社會上對系爭註記係貶抑其取走委託
        書之行為，尚難認系爭註記在客觀上有何貶損其名譽之
        情存在。則上訴人主張系爭註記使其名譽受損云云，即
        屬無據。
　　　⑶準此，上訴人主張王志朗指使黃文徹為系爭註記，陳穆村、羅仕杰就錯誤之會議記錄故意不為糾正，致不法侵害其名譽權乙節，難認可採。至上訴人請求傳喚證人即新北市政府職員賴樂山、錢乃瑜，欲證明系爭註記如何解讀云云，然證人係就親見親聞事項為證述，而非陳述個人主觀感受，故無傳喚必要。 
  ㈡上訴人請求損害賠償並刊登附件所示道歉啟事，有無理由？ 
　　系爭註記並無侵害上訴人名譽權之情事，已如前述，則上訴
    人依民法第184條第1項前段、同條第2項、第195條第1項規
    定，請求被上訴人負損害賠償責任，並刊登如附件所示道歉
    啟事，均非有據。
六、綜上所述，上訴人依民法第184條第1項前段、同條第2項、
    第195條第1項規定，請求㈠王志朗、黃文徹應各賠償上訴人1
    8萬元，陳穆村、羅仕杰應各賠償上訴人8萬元，並自收到起
    訴狀繕本次日起至清償日止，按週年利率5%計算之利息；㈡
    被上訴人應共同具名將附件所示道歉啟事，刊登於新北獸醫
    師公會會刊，均為無理由，不應准許。原審為上訴人敗訴之
    判決，核無不合。上訴意旨指摘原判決不當，求予廢棄改判
    ，為無理由，應駁回上訴。
七、本件事證已臻明確，兩造其餘攻擊防禦方法及所提證據，經
    本院審酌後，認均不足以影響本判決結果，自無逐一論述必
    要，併予敘明。
八、據上論結，本件上訴為無理由，依民事訴訟法第449條第1項
    、第78條，判決如主文。
中　　華　　民　　國　　109 　年　　7 　　月　　31　　日
                    民事第三庭    
                        審判長法  官 林玉珮
                              法  官 徐淑芬
                              法  官 朱美璘
正本係照原本作成。
如不服本判決，應於收受送達後20日內向本院提出上訴書狀，其
未表明上訴理由者，應於提出上訴後20日內向本院補提理由書狀
（均須按他造當事人之人數附繕本）上訴時應提出委任律師或具
有律師資格之人之委任狀；委任有律師資格者，另應附具律師資
格證書及釋明委任人與受任人有民事訴訟法第466 條之1第1項但
書或第2項（詳附註）所定關係之釋明文書影本。如委任律師提
起上訴者，應一併繳納上訴審裁判費。
中　　華　　民　　國　　109 　年　　7 　　月　　31　　日
    　　　　　　　　　　　　　書記官 蔡宜蓁
附註：
民事訴訟法第466條之1（第1項、第2項）：
對於第二審判決上訴，上訴人應委任律師為訴訟代理人。但上訴
人或其法定代理人具有律師資格者，不在此限。
上訴人之配偶、三親等內之血親、二親等內之姻親，或上訴人為
法人、中央或地方機關時，其所屬專任人員具有律師資格並經法
院認為適當者，亦得為第三審訴訟代理人。